【裁判字號】    98,裁,478
【裁判日期】    980226
【裁判案由】    全民健康保險
【裁判全文】
最  高  行  政  法  院  裁  定
                                       98年度裁字第478號
上  訴  人  甲○○
被 上訴 人  中央健康保險局臺北分局
代  表  人  乙○○
上列當事人間全民健康保險事件，上訴人對於中華民國97年9月
10日臺北高等行政法院97年度訴字第622號判決，提起上訴，本
院裁定如下：
    主  文
上訴駁回。
上訴審訴訟費用由上訴人負擔。
    理  由
一、按對於高等行政法院判決之上訴，非以其違背法令為理由，
    不得為之，行政訴訟法第242條定有明文。依同法第243條第
    1項規定，判決不適用法規或適用不當者，為違背法令；而
    判決有同條第2項所列各款情形之一者，為當然違背法令。
    是當事人對於高等行政法院判決上訴，如依行政訴訟法第24
    3條第1項規定，以高等行政法院判決有不適用法規或適用不
    當為理由時，其上訴狀或理由書應有具體之指摘，並揭示該
    法規之條項或其內容；若係成文法以外之法則，應揭示該法
    則之旨趣，倘為司法院解釋或本院之判例，則應揭示該判解
    之字號或其內容。如以行政訴訟法第243條第2項所列各款情
    形為理由時，其上訴狀或理由書，應揭示合於該條項各款之
    事實。上訴狀或理由書如未依此項方法表明者，即難認為已
    對高等行政法院判決之違背法令有具體之指摘，其上訴自難
    認為合法。
二、本件上訴人於民國89年8月11日至臺北市中正區公所，辦理
    追溯自86年11月14日起以第6類第2目被保險人身分投保於該
    公所，嗣其積欠90年12月至93年4月之保險費共計新臺幣（
    下同）17,516元未繳納，於93年6月4日向被上訴人申請經濟
    困難資格認定，並申辦全民健康保險紓困基金貸款，以償還
    90年12月至93年4月未繳納之保險費，並自94年7月起分29期
    償還貸款，每期應攤還604元，惟上訴人迄未償還貸款。嗣
    上訴人經臺北市政府社會局核定自93年4月起至94年2月止列
    為低收入戶（以第5類身分加保，保險費由政府全額補助）
    ，被上訴人已開計之93年4月保險費604元，因該月被核定為
    低收入戶，乃將該月保險費退費沖還紓困基金貸款604元，
    上訴人應繳還貸款金額為16,912元，被上訴人遂於95年11月
    29日列印核發之代辦全民健康保險紓困基金貸款催繳繳款單
    ，請其繳納。上訴人於96年1月5日申請免繳90年12月至93年
    3月保險費，並請將前揭紓困基金貸款，用以償還94年3月起
    之保險費，被上訴人以96年1月19日健保北承三字第0961022
     519號函（下稱原處分）復上訴人，其86年11月14日起於臺
    北市中正區公所加保迄今，不適用全民健康保險法第87條之
    4免予繳納保險費之規定。上訴人不服，向全民健康保險爭
    議審議委員會申請審議，經該會以（96）權字第17204號審
    定書審定駁回，提起訴願及行政訴訟，均遭駁回，遂提起本
    件上訴。其上訴意旨略以：(一)程序方面：原審受命法官行
    準備程序時，未整理兩造爭點；審判長於言詞辯論時未依職
    權調查事實，消極的不適用行政訴訟法第132條、第125條及
    民事訴訟法第271條、第197條之規定。(二)實體方面：全民
    健康保險法並未規定92年6月6日以後1年內辦理投保手續者
    ，必須於92年6月6日以前完成退保手續，同法第87條之4第1
    項之基本要件為經濟（特殊）困難者，故依第87條之1規定
    ，不適用本法第30條第4項所定「保險人於投保單位或被保
    險人未繳清保險費及滯納金前，得暫行拒絕給付及核發保險
    憑證。」被上訴人從未遵循第87條之1規定，一概依第30條
    第4項行事，違反民法第71條：「法律行為，違反強制或禁
    止之規定者，無效。……」及行政程序法第141條第1項、第
    149條之規定。縱使投保對象已辦理上開投保手續，其投保
    則自始無效，投保對象亦未在保。原審竟認上訴人於87年並
    非自願離職，並未發生退保之效果，自不符合「92年6月6日
    未在保達4年」之要件，為適用法規不當而當然違背法令。
    另被上訴人違法恣意拒絕給付，不發保險憑證，致上訴人錯
    過診治牙疾時機，而拔除牙齒2顆，斷裂牙齒5顆及其他牙病
    ，依行政訴訟法第7條、民法第193條、第195條，應賠償上
    訴人所受損害50萬元及利息，原審消極的不適用上開法律，
    亦屬違法等語，雖以該判決違背法令為由，惟核其上訴理由
    ，係就原審取捨證據、認定事實之職權行使，指摘其為不當
    ，並就原審已論斷者，泛言未論斷，或就原審所為論斷，泛
    言其論斷矛盾，而非具體說明其有何不適用法規或適用法規
    不當之情形，並揭示該法規之條項或其內容，及合於行政訴
    訟法第243條第2項所列各款之事實，難認對該判決之如何違
    背法令已有具體之指摘。依首開規定及說明，應認其上訴為
    不合法。
三、據上論結，本件上訴為不合法。依行政訴訟法第249條第1項
    前段、第104條、民事訴訟法第95條、第78條，裁定如主文
    。
中    華    民    國    98    年    2     月    26    日
                    最高行政法院第五庭
                        審判長法官  黃  璽  君
                              法官  姜  素  娥
                              法官  鄭  忠  仁
                              法官  黃  本  仁
                              法官  吳  東  都
以  上  正  本  證  明  與  原  本  無  異
中    華    民    國    98    年    2     月    26    日
                              書記官  王  福  瀛


司法院資訊處製作；財團法人民間司法改革基金會備份。
